【裁判字號】    97,訴,233
【裁判日期】    980513
【裁判案由】    分割共有物
【裁判全文】
臺灣宜蘭地方法院民事判決               97年度訴字第233號
原      告  丙○○
訴訟代理人  李秋銘律師
複代理人    黃金亮律師
被      告  丁○○
            甲○○
            乙○○
當事人間分割共有物事件，本院於民國98年4月30日言詞辯論終
結，判決如下：
    主  文
被告甲○○、乙○○應就其等被繼承人邱秀華所有坐落宜蘭縣宜
蘭市○○段巽門小段二七六之四地號，地目建，面積三七六平方
公尺，應有部分六分之一之土地，辦理公同共有之繼承登記。
兩造共有坐落宜蘭縣宜蘭市○○段巽門小段二七六之四地號之土
地，按附圖乙案方式分割：即如附圖乙案編號Ａ所示、面積一二
五‧三三平方公尺之土地分歸被告丁○○所有；編號Ｂ所示、面
積一二五‧三三平方公尺之土地分歸原告所有；編號Ｃ所示、面
積一二五‧三三平方公尺之土地分歸被告甲○○、乙○○共同取
得，其中二分之一歸被告甲○○取得，另二分之一由被告甲○○
、乙○○按其應繼分比例保持共有。
訴訟費用由原告負擔三分之一，由被告丁○○負擔三分之一，被
告甲○○負擔六分之一，餘由被告甲○○及乙○○連帶負擔。
    事實及理由
一、本件被告甲○○、乙○○經合法通知，未於最後言詞辯論期
    日到場，均無民事訴訟法第386條各款所列情形，爰依原告
    之聲請，由其一造辯論而為判決。
二、原告主張：坐落宜蘭縣宜蘭市○○段巽門小段276之4地號、
    地目建、登記面積376平方公尺之土地（下稱系爭土地）為
    原告、被告丁○○（應有部分各3分之1）、被告甲○○及訴
    外人邱秀華（應有部分各6分之1）所有，惟共有人邱秀華早
    於民國97年4月17日即已死亡，被告甲○○、乙○○為其繼
    承人迄今尚未就系爭土地辦理繼承登記。又系爭土地並無不
    能分割情事或不分割之協議，然兩造對於分割方法無法協議
    決定，為此請求被告甲○○及乙○○應就被繼承人邱秀華之
    應有部分6分之1辦理繼承登記後，併按民法第823條第1項、
    第824條第1、2項之規定訴請分割共有物。又原告在系爭土
    地並無建物，並考慮土地分割後被告地上物之保持及兩造利
    益，請依如附圖乙案所示之方法分割，即附圖乙案編號A所
    示、面積125.33平方公尺之土地分歸被告丁○○所有；編號
    B 所示、面積125.33平方公尺之土地分歸原告所有；編號C
    所示、面積125.33平方公尺之土地分歸被告甲○○、乙○○
    共同取得，其中2分之1歸被告甲○○取得，另2分之1由被告
    甲○○、乙○○按其應繼分比例保持共有等語。
三、被告答辯之意旨：
（一）被告丁○○：同意原告之請求及分割方案。
（二）被告甲○○雖未於最後言詞辯論期日到場，惟曾到場陳述
      ：希望不要分割或希望變價分割，如要原物分割，若分割
      到畸零地無法建築，其價值不如其他人，則應維持共有等
      語。
（三）被告乙○○未於最後言詞辯論期日到場，惟曾到場並以書
      狀陳述：
    (1)附圖乙案C部分之建物為被繼承人邱秀華遺產之一部，非
      被告甲○○所有之建物。
    (2)門牌號碼宜蘭縣宜蘭市○○路○段412號建物因為房屋年限
      關係，已不用繳稅，無法證明所有權歸屬，所以希望原告
      可以在分割前先釐清其對該建物是否仍有所有權等權利歸
      屬之問題。
    (3)若依現階段土地分割方案以及目前現況，被繼承人邱秀華
      所有權坪數少又無法取得四方地形之土地，若分得畸零地
      帶，使用價值遠不及於其他土地共有所有權人，並不公平
      。分割物應參考依據申請重新建築房屋之建蔽率與容積率
      公平分割，並考慮若要獨立興建新建築物還須依照現行相
      關建築法第44及46條規定，與鄰接土地協議調整地形或協
      議合併使用，難以達到全體共有人分配利益公平與消滅共
      有關係為目的之期待。
    (4)再者，系爭土地分割案雖以土地為分割標的物，但因該系
      爭土地有兩棟非全體共有人權利均相等之建築物，分割後
      必衍生地上物買賣移轉登記或消滅登記，應列入此分割系
      爭土地案協議，得以確實具體消滅共有關係。
四、原告主張，系爭土地為原告、被告丁○○（應有部分各3分
    之1）、被告甲○○及訴外人邱秀華（應有部分各6分之1）
    所有，惟共有人邱秀華早於97年4月17日即已死亡，被告甲○○、乙○○為其繼承人迄今尚未就該土地辦理繼承登記；
    又系爭土地並無不能分割情事或不分割之協議等情，業據提
    出土地登記謄本、邱秀華之繼承系統表，暨戶籍謄本等件為
    證，復為被告所不爭執，自堪信為實在。
五、按共有之不動產之共有人中一人死亡，他共有人請求分割共
    有物時，為求訴訟之經濟起見，可許原告就請求繼承登記及
    分割共有物之訴合併提起，即以一訴請求該死亡共有人之繼
    承人辦理繼承登記並請求該繼承人於辦理繼承登記後，與原
    告及其餘共有人分割共有之不動產（參見最高法院70年度第
    2次民事庭會議紀錄）。查本件原土地共有人邱秀華死亡後
    ，因其繼承人尚未就系爭土地辦理繼承登記，原告於本件一
    併請求被告甲○○及乙○○應就其等被繼承人邱秀華於系爭
    土地之應有部分6分之1辦理（公同共有）之繼承登記，揆諸
    前揭意旨，自屬有據。
六、次按共有人得隨時請求分割共有物，但因物之使用目的不能
    分割或契約定有不可分割之期限者，不在此限，民法第823
    條第1項定有明文。系爭土地編定為建地，依其使用目的並
    非不能分割，且兩造間復無不分割之約定已如前述，從而原
    告請求分割系爭土地，核與前開規定相符，亦應准許，至被
    告甲○○抗辯稱：希望不要分割乙節，於法未符，尚不足採
    。被告乙○○雖辯稱：門牌號碼宜蘭縣宜蘭市○○路○段412
    號之建物因為房屋年限關係，已不用繳稅，無法證明所有權
    歸屬，希望原告可以在分割前先釐清對該建物權利之歸屬云
    云。惟查，房屋稅籍資料，僅供課稅管理之用，不能據為建
    物所有權歸屬之判斷。況且，本件原告係就兩造共有之系爭
    土地，起訴請求准予原物分割，並非就系爭土地上之建物訴
    請判決分割，故訴訟標的為土地非建物，本院實無法審究系
    爭土地上建物之歸屬問題，否則即為訴外裁判，本院僅能於
    分割系爭土地時，併加以考量建物之實際使用情形為妥適之
    分割，並不能因此判決不得分割，是被告乙○○此部分所辯
    ，尚乏依據。
七、按請求共有物之分割，應由法院依民法第824條命為適當之
    分配，不受當事人主張之拘束。又按分割共有物，究以原物
    分割，或變價分割，法院固有自由裁量之權，不受共有人主
    張之拘束，但仍應斟酌當事人之聲明、共有物之性質、經濟
    效用及全體共有人之利益等公平決定之。共有人若就共有物
    在生活上有密不可分之依存關係，倘法院全然不顧，判命變
    價分割，其所定分割方法，是否符公平原則？即值推求。另
    分割共有物，以消滅共有關係為目的，法院裁判分割共有土
    地時，除因該土地內部分土地之使用目的不能分割，或部分
    共有人仍願維持共有關係，應就該部分土地不予分割或准該
    部分共有人成立新共有關係外，應將土地分配於各共有人單
    獨所有（最高法院69年台上字第1831號判例、85年度台上字
    第338號判決意旨可資參照）。經查，系爭土地呈三角形狀
    ，現有2棟建物，共用門牌號碼為宜蘭縣宜蘭市○○路○段
    412號，中間空地目前為第三人設置活動式車庫使用，前述
    建物鄰近中山路2段方向者為被告甲○○及乙○○共同繼承
    所有，目前為被告乙○○作為倉庫使用，後方另一棟建物為
    被告丁○○所有，目前出租與第三人經營素食餐廳使用；又
    系爭土地夾處於宜蘭縣宜蘭市○○○路及後方既成巷道之間
    ，主要透過民權新路通行使用；另土地坐落之位置緊鄰中山
    路2段附近多為機關用地及餐廳、診所及其他商店作商業利
    用等情，業經本院履勘現場屬實，有勘驗筆錄及照片可稽（
    詳卷宗第33至39頁）。被告甲○○雖曾提出應為變價分割之
    方案，但未得原告及被告丁○○之同意（參見本院卷第90頁
    ）；且系爭土地目前尚有被告乙○○、丁○○之地上物占有
    使用，參照前開之說明，判命變價分割未符公平原則，是仍
    應以原物分割為系爭土地之分割方法。針對本件分割共有物
    事件，兩造及本院於審理中所提出之原物分割方案共計有甲
    、乙兩案，並均經宜蘭縣宜蘭地政事務所繪製土地複丈成果
    圖即附圖甲、乙案所示，本院斟酌上開裁判意旨及系爭土地
    現況，認為應以附圖所示之乙案分割方法為可採。理由如下
    ：
（一）經查，甲、乙兩案分割之位置，附圖甲、乙案所示A部分
      現有被告丁○○所有之建物，另乙案C部分或甲案C、D部
      分，則為邱秀華所有建物之位置，原告在系爭土地則無建
      物等情，業經兩造陳述及本院勘驗確認無訛，則甲、乙兩
      案之分割原則均按照兩造就系爭土地實際占有使用之相對
      位置分配之。被告乙○○固辯稱，附圖乙案C部分或甲案C
      、D部分之建物係被告乙○○與甲○○共有而非被告甲○○一人所有乙節，並不影響系爭土地甲、乙兩案中所定之
      分配相對位置。
（二）被告甲○○雖主張甲案之分割方法為適當，然被告甲○○
      及乙○○乃係繼承訴外人邱秀華之應有部分，迄今尚未繼
      承登記，已如前述，故每位繼承人目前就該土地所有之權
      利僅為潛在之公同共有之權利，此與分別共同人之應有部
      分係顯在之情形不同，亦即上述二人對於系爭土地並無各
      自具體顯在之應有部分存在，經辦理公同共有繼承登記後
      ，尚需待辦理分別共有登記後，始得進行分割，是現無從
      就邱秀華之應有部分按其繼承人之權利比例進行分割，故
      甲案已於法不合，尚不可採。
（三）再查，系爭土地位於都市計劃住宅區，依宜蘭縣畸零地使
      用規則第3條第1項第1款規定，基地須符合最小寬度3.5公
      尺、最小深度14公尺之規定，另依前揭規則第5條第1項、
      第7條第1及2、3項規定，基地扣除騎樓或指定退縮地後，
      其基地最小深度須大於5公尺。甲乙兩案附圖所示之A、B
      、C部分，合於前開規定，均得單獨申請建築，至於被告
      甲○○所提甲案D部分，則因基地最小寬度及深度皆未符
      合上開規定，屬畸零地而無法單獨申請建築等情，有宜蘭
      縣政府94年4月29日府建管字第0980052298函文意旨及所
      附宜蘭縣畸零地使用規則在卷可稽。是甲案除於法不合外
      ，再參酌被告甲○○、乙○○均表明不願取得無法建築之
      部分之意旨，甲案亦非公平妥適之分割方法。
（四）如附圖所示乙案之分割方法，各共有人所取得土地之面積
      與應有比例相當，且分割後兩造所分得之土地，均能面臨
      馬路而有適當之出入，縱使被告甲○○、乙○○分得之土
      地呈三角形但仍得建築房屋，復無礙交通之便利，保有一
      定之經濟價值與利用效能，對兩造而言均符公平原則。就
      邱秀華應有部分之土地，被告甲○○、乙○○無從分割，
      已如前述，而被告甲○○應有部分之土地，其亦表明：「
      希望我自己分割繼承的六分之一要與自母親邱秀華繼承而
      來的六分之一中的應繼分比例合在一起計算…若要分割，
      我不要只取得六分之一，因為太小了，要與我母親那塊來
      合併。」等語（參見本院卷第90頁），則乙案中被告甲○○、乙○○應分得部分以附圖乙案C部分，面積125.33平
      方公尺歸其兄妹共同取得，其中2分之1歸被告甲○○取得
      ，另2分之1由被告甲○○、乙○○按其應繼分比例保持共
      有，使其等應分得部分不致造成細分，又符合被告甲○○
      合併維持共有之意願，堪認合法妥當。
（五）本院參酌當事人之聲明、共有物之性質、經濟效用及全體
      共有人利益，經比較甲、乙兩方案後，認如附圖所示之乙
      案分割方法，較符兩造最大利益暨能發揮土地效用，而足
      採用。
八、綜上所述，本件原告訴請被告甲○○及乙○○應對渠等被繼
    承人邱秀華就系爭宜蘭縣宜蘭市○○段巽門小段276之4地號
    、應有部分6分之1之土地辦理公同共有之繼承登記，並再訴
    請將上揭土地進行分割，均核屬有理。又經本院審認後，爰
    採用如附圖所示乙案之分割方案，將兩造共有之系爭土地上
    如附圖編號A、面積125.33平方公尺之土地分歸被告丁○○
    所有；編號B、面積125.33平方公尺之土地分歸原告所有；
    編號C、面積125.33平方公尺之土地歸被告甲○○、乙○○
    共同取得，其中2分之1歸被告甲○○取得，另2分之1由被告
    甲○○、乙○○按其應繼分比例保持共有。
九、末者，分割共有物事件本質上並無訟爭性，乃由本院斟酌何
    種分割方案較能增進共有物之經濟效益，並兼顧兩造之利益
    ，以決定適當之分割方法，故兩造本可互換地位，由任一共
    有人起訴請求分割，均無不可，實質上並無所謂何造勝訴敗
    訴之問題，是本事件之訴訟費用，應由兩造按原應有部分比
    例分擔，方屬公允。
十、訴訟費用負擔之依據：民事訴訟法第80條之1。
中    華    民    國    98    年    5     月    13    日
                  臺灣宜蘭地方法院民事庭
                      法  官  郭淑珍
正本與原本無異。
如對本判決上訴，應於判決送達後20日內向本院提出上訴狀（須
附繕本）。
中    華    民    國    98    年    5     月    14    日
                      書記官  林慶生

司法院資訊處製作；財團法人民間司法改革基金會備份。
